臺灣彰化地方法院民事判決
110年度訴字第431號
原      告  林明志  

訴訟代理人  梁家豪律師
被      告  林金德  

訴訟代理人  林雅宣  
被      告  林世宜  
            林昆衡  
            林芳如  

            林怡均  
            林川懿  
            林含笑  
            林輝明  
上列當事人間請求拆屋還地事件，本院於民國110年10月1日言詞
辯論終結，判決如下：
    主  文
原告之訴及其假執行之聲請均駁回。
訴訟費用由原告負擔。
  事實及理由
壹、程序事項：
　㈠原告於起訴時，原以林金德、林金津人為被告（見本院卷一
    第11頁）。嗣因查得林金津於本件起訴前死亡，乃於民國11
    0年6月23日追加其繼承人即林世宜、林昆衡、林芳如、林怡
    均、林川懿、林含笑、林輝明為被告（見本院卷一第140頁
    ）。核原告上開追加被告，係基於請求拆屋還地之同一事實
    ，且不甚礙被告防禦及訴訟終結，自無不許。
　㈡本件被告林世宜、林昆衡、林芳如、林怡均、林川懿、林含
    笑經合法通知，未於最後言詞辯論期日到場，核無民事訴訟
    法第386條各款所列情形，爰依原告訴訟代理人之聲請，由
    其一造辯論而為判決。　
貳、原告主張：　　
　原告與其餘全體共有人所共有彰化縣○○鄉○○段000地號土地（
    重測前地號為王功段390-3，下稱系爭土地），經原告調取
    系爭土地資料後發現，被告等人所有之門牌號碼彰化縣○○鄉
    ○○路○○段000巷0弄00號及51號建物(下稱系爭建物)坐落於系
    爭土地上，被告林金德雖提出系爭建物完工證明書(下稱證
    明書)，然此為重測前王功段389-1地號上坐落之建物，而非
    坐落系爭土地之建物，且證明書未提及系爭建物興建時已取
    得系爭土地所有權人同意，其內容並載有「...至建築物之
    結構安全與基地使用權問題，均由業主自行負責」，足見芳
    苑鄉公所核發證明書時，並未就房屋起造人對坐落土地權源
    為審查。又被告林金德提出之土地使用同意書(下稱同意書)
    筆跡相同應為同一人所書寫，堪認並非訴外人方秀雀、方林
    含笑親簽且該同意書未使用印鑑證明即印鑑章，故土地使用
    同意書不足為證。另被告興建系爭建物後40餘年間未辦理系
    爭建物第一次登記，益證被告等人無法提出土地使用同意書
    證明文件。是被告並無任何有權占有使用系爭土地之法律關
    係存在，是被告占用系爭土地即屬無權占有，原告自得依民
    法第767條第1項、821條等規定，請求被告將系爭建物無權
    占有系爭土地之部分，全數拆除完畢後，返還系爭土地予全
    體共有人等語。
  並聲明：㈠被告等人應將坐落彰化縣○○鄉○○段000地號土地上
    如彰化縣二林地政事務所110年8月13日二土測字第1496號土
    地複丈成果圖所示編號B部分面積44.64平方公尺之建物及編
    號C部分面積16.91平方公尺之建 物，全部拆除清空並將上
    開土地返還與全體共有人。㈡訴訟費用由被告等人負擔。㈢願
    供擔保請准宣告假行。
參、被告林金德、林輝明則以：　　
　系爭建物係伊之父向建商傅芳仁購買，未辦理保存登記亦未
    貸款。系爭土地前手為方林含笑及方秀雀，系爭房屋興建時
    有經土地所有人同意，伊等係有權使用系爭土地，且系爭建
    物存在已久，若有問題，應該很早就要提出等語。
　並聲明：㈠請求駁回原告之訴。㈡訴訟費用由原告負擔。
肆、林世宜、林昆衡、林芳如、林怡均、林川懿、林含笑經合法
    通知，未於言詞辯論期日到場，亦未提出書狀為何聲明或陳
    述。　　
伍、得心證之理由：
  原告主張伊與其餘全體共有人共有系爭土地，其上坐落被告
    等人所有（具有處分權）之系爭建物，系爭建物興建後40餘
    年間未辦理系爭建物第一次登記，且被告等人亦使用系爭土
    地之權源，爰依民法第767條第1項、821條等規定，請求被
    告將系爭建物無權占有系爭土地之部分，悉數拆除完畢後，
    返還系爭土地予全體共有人，並請求如聲明所示等語。被告
    林金德、林輝明則以系爭建物係伊之父向建商傅芳仁購買，
    未辦理保存登記亦未貸款，系爭土地前手為方林含笑及方秀
    雀，系爭房屋興建時有經系爭土地所有權人同意，伊等係有
    權使用系爭土地，且系爭建物已存在很久，若有問題，原告
    應該很早就要提出方是等語，以資抗辯。另被告林世宜、林
    昆衡、林芳如、林怡均、林川懿、林含笑等人於本院審理中
    未曾到場，亦未於最後言詞辯論期日到場，或提出任何書狀
    ，作何有利於自己之聲明或陳述，以供本參酌。（惟基固有
    必要共同訴訟之效力，被告林金德、林輝明所辯，自屬有利
    其等之事項，故亦為效力所及）。
  經查：
　㈠按所有人對於無權占有或侵奪其所有物者，得請求返還之。
    對於妨害其所有權者，得請求除去之。有妨害其所有權之虞
    者，得請求防止之，民法第767條第1項著有規定。各共有人
    對於第三人，得就共有物之全部為本於所有權之請求；但回
    復共有物之請求，僅得為共有人全體之利益為之，民法第82
    1條亦有明文。倘共有人中之1人起訴時，在聲明中請求應將
    共有物返還於共有人全體，即係為共有人全體利益請求，無
    須表明全體共有人之姓名（最高法院84年台上第339號裁判
    要旨同此見解）。按土地與房屋為各別之不動產，各得單獨
    為交易之標的，而房屋之性質不能與土地使用權分離而存在
    ，亦即使用房屋必須使用該房屋之基地。倘若土地所有人同
    意其所有土地供他人使用以興建房屋，此同意之性質於法律
    上固屬債權契約，惟此同意之目的既在讓他人於土地上興建
    永久性房屋，著眼於經濟效益，以及房屋不能與土地分離而
    存在之事物本質，則自得預期並推認土地所有人同意房屋所
    有人得使用土地至建物滅失或無法繼續使用之日止，使用土
    地之目的始為終了。又基於債之關係而占有他方所有物之一
    方當事人，本得向他方當事人（所有人）主張有占有之合法
    權源；如該有權占有之人將其直接占有移轉予第三人時，除
    該移轉占有性質上應經所有人同意（如民法第467條第2項規
    定）者外，第三人亦得本於其所受讓之占有，對所有人主張
    其有占有之權利，此乃基於「占有連鎖」之原理所產生之效
    果（最高法院101年度台上字第224號判決意旨參照）。
　㈡原告主張其為系爭土地共有人，被告等人為坐落系爭土地上
    門牌號碼彰化縣○○鄉○○路○○段000巷0弄00號及51號建物之所
    有權人及事實上處分權人，業據提出系爭土地登記謄本及異
    動索引影本為證，並經本院於110年7月29日至現場履勘，確
    認系爭建物確有占有使用系爭土地情事，其占有系爭土地之
    現況如附圖(即彰化縣二林地政事務所110年8月13日二土測
    字第1496號土地複丈成果圖，見本院卷一第336頁)所示，並
    與本院向彰化縣地方稅務局北斗分局函調系爭建物之房屋稅
    籍證明及向彰化縣二林地政事務所函調系爭土地登記謄本與
    異動索引資料相符，且被告林金德、林輝明對此不爭執，是
    原告此部分之主張，堪信為真實。則依前開說明，被告等人
    若無正當權源而占用系爭土地，自應依民法第767條規定拆
    除系爭地上物，並返還系爭土地與原告，亦可認定。
  ㈢又按受訴法院於具體個案決定是否適用民事訴訟法第277 條
    但書所定公平原則，以轉換舉證責任或降低證明度時，應視
    各該訴訟事件類型之特性及待證事實之性質，審酌兩造舉證
    之難易、距離證據之遠近、經驗法則所具蓋然性之高低等因
    素，並依誠信原則，定其舉證責任誰屬或斟酌是否降低證明
    度。尤以年代已久且人事皆非之遠年舊事，每難查考，舉證
    甚為困難。茍當事人之一造所提出之相關證據，本於經驗法
    則及降低後之證明度，可推知與事實相符者，應認已盡舉證
    之責。又認定當事人爭執事實所憑之證據，不以直接單獨證
    明之直接證據為限，如能以間接證據證明間接事實，且綜合
    諸間接事實，得以在符合論理及經驗法則下，推認待證事實
    為真實者，亦無不可（最高法院110年度台上字第261號判決
    意旨參照）。查：①依系爭建物之房屋稅籍紀錄表顯示系爭
    建物係由訴外人傅方仁經傅功慧後再轉讓予林金津(見本院
    卷一第49頁)，此核予被告林金德所述「我父親是林金津，
    但我不知道林福田是何人，傅芳仁是建商，我們房子是向建
    商買的。」及「(問：這兩戶都是你父親跟傅芳仁購買的？)
    是。這是沒有保存登記，當時若沒有去申請貸款，就很少人
    會去申請保存登記。我不知道土地是何人的，但我們房子有
    使用的事實，而且我們是有權使用土地。」等語相符，是被
    告等人之父向傅芳仁購買系爭建物之事實，堪可採信。②又
    依系爭建物房屋稅籍證明書(見本院卷一第47頁至第49頁、
    第352頁)，系爭建物所有權人為訴外人林金津，林金津業於
    105年9月2日死亡，其繼承人均未向法院拋棄繼承，故其繼
    承人為被告等8人，此有林金津除戶戶籍謄本、繼承系統表
    及本院職權調查之家事事件公告查詢結果可證，堪信為真實
    ，是系爭建物之事實上處分權人為被告等八人。③本院向彰
    化縣芳苑鄉公所函調之系爭建物完工證明書，芳苑鄉公所芳
    鄉建字第1100015010號函復資料與原告提出之完工證明書相
    同，足徵該證明書確為向芳苑鄉公所陳報之系爭建物資料，
    觀之證明書內記載「...並准供申請水，接電、營業登記及
    使用，至建築物之結構安全與基地使用權問題，均由業主自
    行負責」，該證明書僅為建築主管機關發給及記載，固尚難
    據此認定被告取得之系爭建物有坐落系爭土地之權利。④但
    依被告林金德提出之土地使用權同意書(見本院卷一第115頁
    )，固經原告雖以同意書之「方」及「林」字書寫方式均相
    同，據此質疑同意書之形式真正，然經本院當庭勘驗該同意
    書原本，「該紙張陳舊泛黃，筆墨亦呈老舊痕跡，其上所別
    大頭針生鏽，存放同意書之信封外載於71年6月13日從基隆
    寄給林金津。顯見應為年代久遠之物」（見本院卷二第36頁
    ）。細繹上開同意書，其同意內容包含「將座落彰化縣○○鄉
    ○○段000○0地號(即整編前之系爭土地)土地壹筆，經全體所
    有權人同意傅芳仁、李朝卿、林福田等人使用，使用面積以
    現興建之房屋及地政機關複丈為準，並同意聲請建物複丈及
    建物總登記等事宜，絕無異議」且經訴外人林含笑、方秀雀
    簽名，基於本件事實為年代已久且人事皆非之遠年舊事，每
    難查考，舉證甚為困難，苟當事人之一造所提出之相關證據
    ，本於經驗法則及降低後之證明度，可推知與事實相符者，
    應認其已盡舉證之責，況系爭建物若無系爭土地使用權，殊
    難想像訴外人林含笑、方秀雀，於40餘年間容認被告等人使
    用系爭土地而不曾異議，則訴外人林含笑、方秀雀有同意傅
    芳仁、李朝卿、林福田等人於系爭土地上興建建物，即堪認
    定。⑤又依系爭土地異動索引顯示，訴外人方秀雀於55年9月
    16日、方林含笑(因冠夫姓故地政機關登記為方林含笑)於56
    年12月27日各取得系爭土地應有部分二分之一，方秀雀再於
    78年8月21日取得系爭土地全部所有權，則書立同意書之71
    年5月間系爭土地所有權人林含笑、方秀雀既已同意傅芳仁
    、李朝卿、林福田於系爭土地興建建物，自應受同意書拘束
    。是以同意書與前開系爭土地異動索引相互勾稽，足徵彼時
    系爭土地所有權人林含笑、方秀雀已有同意建商即傅芳仁於
    系爭土地上興建建物，則傅芳仁所興建之系爭建物即有系爭
    土地之坐落權源，被告等人之父林金津向傅芳仁購買系爭建
    物，自得依占有連鎖之法理，取得系爭土地之使用權，從而
    原告訴請被告等八人將附圖編號B、C所示地上物拆除，並返
    還該部分土地予原告及其他全體共有人，核屬無據，不應准
    許。
陸、綜上所述，原告爰依民法第767條第1項、第821條等規定請
    求被告應將如附圖編號B、C所示地上物拆除，並返還系爭土
    地予原告其他全體共有人，為無理由，應予駁回。本件原告
    之訴既經駁回，其假執行之聲請，亦失所附麗，應併予駁回
    。
柒、本件事證已臻明確，兩造其餘攻擊防禦方法及未經援用之證
    據，經核與判決之結果不生影響，爰不逐一論述，附此敘明
    。
捌、據上論結，本件原告之訴為無理由，依民事訴訟法第78條、
    第385條，判決如主文。　　
中　　華　　民　　國　　110 　年　　10　　月　　22　　日
                  民事第一庭    法　官　洪志賢
以上正本係照原本作成。
如對判決上訴，應於判決送達後20日內向本院提出上訴狀。如委
任律師提起上訴者，應一併繳納上訴審裁判費。
中　　華　　民　　國　　110 　年　　10　　月　　22　　日
                                書記官  林嘉賢